最高法院刑事判決　　　　　　九十四年度台上字第一四五六號
　　上　訴　人　台灣高等法院檢察署檢察官
　　上　訴　人　丙○○
　 　（被告）
　　選任辯護人　黃德賢律師
　　上　訴　人　戊○○
　　 （被告）
　　選任辯護人　郭瑋萍律師
　　　　　　　　徐景星律師
　　　　　　　　盧立仁律師
　　上　訴　人　甲○○
　　（被告）
　　選任辯護人　薛松雨律師
　　　　　　　　王玫珺律師
　　上　訴　人　乙○○
　　（被告）
　　　　　　　　　　　　樓
　　被　　　告　丁○○
　　　　　　　　　　　　號4樓.
上列上訴人等因被告等偽造有價證券案件，不服台灣高等法院中
華民國九十二年十二月九日第二審判決（九十年度上訴字第一０
六二號，起訴案號：台灣台北地方法院檢察署八十七年度偵字第
一八一四四、一八一四五、一八一四六、一八一四七、一八一四
八、二一三九二號），提起上訴，本院判決如下：
    主  文
原判決撤銷，發回台灣高等法院。
    理  由
本件原判決撤銷第一審不當之科刑判決，改判仍依牽連犯從一重
各論處上訴人（被告）丙○○、戊○○、甲○○、乙○○（下稱
丙○○等四人）共同連續意圖供行使之用，而偽造有價證券罪刑
，及諭知被告丁○○無罪，固非無見。
惟查：(一)、原判決事實欄一之（一）、一之（二）、一之（四）
之２、一之（五）之２、一之（七）之２分別記載：「戊○○於
如附表三－一、十二－一所示之時間指示鄭曉晴等職員……偽刻
如附表十五編號二(一)、(六)所示之印章」、「……戊○○即於如附
表四－一所示之時間指示鄭曉晴等職員代刻王敏禮等人之印章」
、「……戊○○於如附表六－二所示之時間，指示鄭曉晴等職員
……偽刻如附表十五編號二(二)所示之印章」、「……戊○○於如
附表七－二所示之時間，指示鄭曉晴等職員……偽刻如附表十五
編號二(三)所示之印章」、「……戊○○於如附表九－二所示之時
間，指示鄭曉晴等職員……偽刻如附表十五編號二(五)所示之印章
」等情（見原判決第八頁第一行、第二行、第十四行、第十頁第
三行、第四行、第十一頁第六行、第七行、第十三頁第十二行至
第十四行），但依為原判決事實一部分其附表三－一、四－一、
六－二、七－二、九－二、十二－一所示，其上則均僅有「文書
名義人」、「文書名稱」、「製作日期、借款金額、借款期間」
、「署押」、「印文」等欄，並無戊○○指示鄭曉晴等職員偽刻
印章之時間，其事實欄前後之記載，已有矛盾。又依原判決事實
欄之記載：「丙○○於民國八十四年間，透過合信建設有限公司
（……下稱合信公司）之總經理特別助理陳佳為（另案偵辦，通
緝中）介紹結識總經理戊○○，得知合信公司投資興建之新店直
潭社區開發案，尚未取得雜項執照，致無法辦理建築融資貸款，
因需款孔急，詎與戊○○、陳佳為共同意圖為自己不法所有，基
於偽造印章、偽造印文、偽造署押、偽造有價證券、行使偽造私
文書及詐欺取財之概括犯意聯絡，於八十五年初……」（見原判
決第四頁第三行至第十行）；「戊○○……認識同為急需用款之
御銘文化事業股份有限公司（……下稱御銘公司）負責人乙○○
，戊○○告以得向大安銀行（原全名為大安商業銀行股份有限公
司，現改名為台新銀行，下稱大安銀行）板橋分行辦理個人信用
貸款，乙○○即與戊○○基於上開概括犯意之聯絡，於八十五年
七月間……」（見原判決第五頁第一行至第六行）；「甲○○為
圖自己、合信公司之不法利益及損害大安銀行公司利益，於八十
五年三、四月間尚任職於大安銀行基隆分行時起，即與丙○○間
有概括犯意之聯絡……」等情（見原判決第十五頁第七行至第八
行），對丙○○等四人彼此間犯意聯絡之範圍及時間，均有不同
之認定，但理由欄卻未予區分說明，僅籠統謂丙○○等四人就本
件行使偽造、變造之私文書、行使偽造特種文書及偽造有價證券
、詐欺取財、詐欺得利等犯行，均為共同正犯（見原判決第七十
七頁第十三行至第七十八頁第十五行、第八十頁第十行至第十三
行），亦有未當；再原判決事實欄認定：戊○○、謝鈺康等人為
答謝丙○○、甲○○，乃依約定致贈貸放金額之一成做為酬金等
情（見原判決第十六頁第一行、第二行），但其理由欄卻謂：貸
款核撥後，戊○○即先將貸款金額一成作為答謝丙○○之謝禮等
語（見原判決第四十六頁第七行），與原判決事實欄所認該貸款
金額一成係答謝丙○○、甲○○二人亦有不符。而依原判決理由
欄所援引俾證明此項事實之證人證詞，其中證人廖清山、余長彬
、鄭啟印、黃麗君、陳澤潤、洪宏欽、潘建谷等，皆指該貸款金
額之一成為手續費或服務費。另證人王奕俊則證稱：交付現金新
台幣（下同）五十八萬多元，至於一萬多元伊以為是利息預先扣
除等語，證人許昱夫亦證稱：乙○○告訴伊他和銀行的人很熟可
以讓伊貸款，但銀行的人要抽百分之五手續費等語，證人陳炳志
亦證陳：朋友表示陳佳為之公司可幫貸款，如果貸款成功，他們
的公司要抽百分之五之佣金等語，證人張文宗並證述：只拿三十
七萬五千元，其餘七萬五千元是介紹人拿去的等語（見原判決第
四十六頁第十一行至、第四十八頁第十一行），則均指扣除之金
額並非貸款額之一成，且該扣除金額亦非係交給丙○○、甲○○
之酬金，皆與上開事實欄之認定相齟齬，亦有判決理由矛盾之違
法。(二)、刑事訴訟法採直接審理原則，採為判決基礎之證據資料
，必須經過調查程序，以顯出於審判庭者，始與直接審理原則相
符，否則其所踐行之訴訟程序即屬違背法令；又刑事訴訟法第一
百六十四條第一項規定：「審判長應將證物提示當事人、代理人
、辯護人或輔佐人，使其辨認」，該規定之本旨乃在用以擔保證
據資料之真實性，兼具保護被告之防禦權，此項規定，依同法第
三百六十四條規定，為第二審審判所準用。原判決認定丙○○等
四人共同犯有連續意圖供行使之用，而偽造有價證券罪行，係以
如原判決附表三至十所示貸款人貸款資料中大安銀行之本票，為
其部分論據（見原判決第三十三頁最後一行），然依原審九十二
年十一月十八日上午九時三十分審判筆錄之記載（見原審卷第四
宗第二二八頁至第三二一頁），審判長並未提示該證物使丙○○
等四人及其辯護人辨認，剝奪丙○○等四人之訴訟防禦權，原判
決遽採為判決之證據，其訴訟程序即有違誤。(三)、原判決認定乙
○○共犯本件犯行，係以其於偵查中供稱：伊並沒有故意要偽造
江百卿等人之在職證明等資料，伊當時已知道合信公司要利用人
頭貸款以資週轉，且有銀行人員配合，所以伊直接或間接找江百
卿等人出面貸款，未透過合信公司，直接找大安銀行板橋分行接
洽，而銀行承辦人員甲○○到伊公司為江百卿等人辦理貸款手續
時，卻說要打電話給合信公司陳佳為為這些人辦理「後半段」資
料，伊當時即知所謂「後半段」資料即偽造之資料等語，為其主
要證據（見原判決第七十五頁最後一行至第七十六頁第五行）。
但對此，乙○○於原審審理時已補充供稱：「（如果照你的說法
，為何在偵查中你會向調查人員陳稱你知道後半段的資料是偽造
的，因為錢已經下來，即使明知不實，也仍然讓銀行完成手續？
）這與我今天的說法並沒有出入，因為大安銀行來找我的時候，
我的反應是關我何事，這是他們內部的弊案，但他們總行的人對
我說錢都已經撥了，我怎樣也跑不掉，要我拿錢出來彌補解決，
才能夠置身事外，我說我又沒有錢，他們說要另外再貸款給我還
前債，但要我的父親及岳父當保證人，所謂後半段就是這個意思
，而且我也有匯錢紀錄可以查證，找江百卿辦貸款就是這後半段
的事，前半段與後半段是以事情爆發的前後作區隔」、「（何時
才知道偽造的資料，是由合信公司的人辦理？）大約八十六年五
、六月間」、「（知道之後有無再介紹朋友去貸款？）有的，只
要該行貸款程序合法……之後我又找了林俊嘉……至於林俊松（
嘉）找的人與我無關」、「（所謂合法的程序是否就是說不經過
合信公司的意思？）是的」等語（見原審卷第二宗第十八頁、第
二十一頁）。而乙○○介紹親友向大安銀行板橋分行貸款之時間
，係自八十五年八月間起至八十六年五月間止，林俊嘉、江百卿
等人之申貸案係乙○○所介紹之最後一批，時間為八十六年五月
間，復有乙○○於第一審審理中所提出之資料附卷可證（見第一
審卷第三宗第十八頁、第十九頁、第二十三頁至第二十六頁）。
是乙○○於原審審理中上開所辯，似非無據。原審對乙○○此項
有利之辯詞，未予採納，復未說明其理由，即逕採乙○○於偵查
中之上開供述而為其不利之認定，自嫌理由不備。(四)、刑法上之
背信罪為一般的違背任務之犯罪，若為他人處理事務，意圖為自
己或第三人不法之所有，以詐術使他人交付財物者，應成立詐欺
罪，不能論以背信罪。原判決既認丙○○、甲○○等人持偽造、
變造之私文書、特種文書及有價證券，以向大安銀行板橋分行申
辦貸款，使該銀行交付貸款、存摺及金融卡之所為，係犯刑法第
三百三十九條第一項之詐欺取財罪，卻又認丙○○、甲○○為大
安銀行板橋分行處理事務，竟違背其任務而為上開行為，故另犯
刑法第三百四十二條第一項之背信罪（見原判決第七十八頁第十
一行至第十六行），並有適用法則不當之違誤。(五)、證據雖已調
查而其內容尚未明瞭者，即與未經調查無異，如遽行判決，仍屬
應於審判期日調查之證據而未予調查。原判決事實欄認定：甲○
○於八十五年三、四月間起，即與丙○○間有概括犯意之聯絡，
不依作業規定實地徵信、對保，製作不實徵信報告轉呈丙○○，
丙○○憑此具報總行核備，使大安銀行因此陷於錯誤，先後透過
授權核准貸放一億三千九百九十五萬元等情（見原判決第十五頁
第七行至第十一行），係以甲○○於偵查中供稱：伊因御銘等九
家公司之前已辦過貸款，且因之前貸款繳息正常，故伊並未至各
公司作徵信，直接依銀行規定辦理申辦貸款手續，並以中華聯合
徵信中心之電腦資料查詢申請人、聯保人之信用狀況，有無退票
等不良紀錄，如無，則將申請案交由報核承辦人員進行報核程序
等語，為其主要依據（見原判決第五十二頁第五行至第十六行、
第六十九頁第十一行至最後一行）。但以中華聯合徵信中心之電
腦資料查詢申請人、聯保人之信用狀況及有無退票等不良紀錄，
能否謂非一種徵信方法？此攸關甲○○有否未依作業規定徵信、
對保，為對其利益有重大關係之事項，原審未就大安銀行行員對
之前已申辦貸款且繳息正常之貸款人，於其申請延長貸款案件應
踐行如何之徵信、對保程序，始符合規定乙節，向該銀行查明，
即遽認甲○○上述徵信、對保手續係非依作業規定，自嫌速斷，
而有應於審判期日調查之證據而未予調查之違法。(六)、實施刑事
訴訟程序之公務員，就該管案件，應於被告有利及不利之情形，
一律注意，刑事訴訟法第二條第一項定有明文。本件公訴意旨係
指丁○○與戊○○、乙○○共同涉有行使偽造私文書、偽造有價
證券及詐欺取財等罪嫌，雖經原判決以依丁○○之父謝鈺康（未
據起訴）之供述，丁○○於合信公司之地位僅係名義上之負責人
，為實際負責人謝鈺康之助理，聽從謝鈺康之指示辦理各項事務
。另依戊○○、陳佳為之陳述，渠等向大安銀行板橋分行辦理貸
款，係直接向謝鈺康提議，且丙○○、甲○○亦供陳本件貸款與
渠等接洽者，均係戊○○、陳佳為二人，且冒貸文件亦均由渠等
為之，則丁○○雖因屬合信公司之會計而管理該公司之財務，惟
僅係負責財務之支出及收入，對於公司財務如何而來等公司營運
過程，非其所得瞭解，實難以其職司會計一職，接觸信貸款項，
即遽認其共同參與本件冒貸犯行，而改判諭知丁○○無罪。但證
人羅龍森於法務部調查局台北縣調查站調查時已明確證稱：八十
五年三月底，伊經由胡程超之介紹，到合信公司與戊○○、丁○
○接洽，當時戊○○、丁○○稱合信公司有土地在大安銀行作擔
保，只要可以找到人頭即可取得貸款，故伊亦曾提供親友作為合
信公司之貸款人。伊提供羅煥文等十二人作為人頭，伊係以戊○
○提供之開發說明書向羅煥文等十二人說明，並取得同意後，將
渠等身分證影本交予戊○○，由戊○○貸款。合信公司承諾給予
每一個人每月約四至五千元，但均為合信之支票，事後均退票，
後來丁○○開立工商本票給伊，亦無法兌現等語（見偵字第一八
一四四號卷第六十八頁反面、第六十九頁）；另證人張豪傑亦證
稱：因合信公司土地開發欠資金，借我們名義向大安銀行貸款，
我們每月得五千元，其他由合信公司負責，均與丁○○接洽，丁
○○說合信公司新店開發案要借人頭來貸款，她向二百多人借人
頭等語（見第一審八十八年度訴字第六一九號刑事判決第九十二
頁第八行以下）；戊○○於偵查中也供稱：陳佳為曾告訴伊，該
些貸款還需填寫一些資料，需要人手幫忙，伊向謝鈺康、丁○○
報告，即找丁○○之妹謝東原、合信公司員工鄭曉晴、胡程超、
郭美蘭、朱惠如等人在公司會議室，由陳佳為指導填寫貸款文件
，再至大安銀行辦理貸款等語（見原判決第五十八頁第十四行至
第十七行）；陳佳為並陳稱：合信公司帳證中「宗宗」指丙○○
，乃丁○○所取之代號，凡合信公司取得一筆貸款，即將百分之
十交予丙○○。合信公司以員工消費性貸款名義向大安銀行板橋
分行取得資金之方式，係丙○○告訴謝鈺康、戊○○，由謝鈺康
、丁○○、戊○○等將貸款資料交予伊或丙○○處理，丙○○即
會通知款下來，由戊○○指示合信公司員工領款後，再交予戊○
○或丁○○等語（見原判決第五十二頁最後一行至第五十三頁第
一行、第五十四頁第二行至第八行）。又丁○○既自承係合信公
司之負責人（見偵字第一八一四四號卷第五十二頁反面），並供
稱：戊○○錢交給伊前都已經扣除貸款之一成等語（見原判決第
四十六頁第八行）。而證人謝鈺康復證稱：合信公司因需要資金
週轉，即因戊○○之建議，起因於大安銀行板橋分行經理即丙○
○告訴他銀行有呆帳發生，如合信公司可吃下該筆呆帳，則可再
以公司員工信用貸款之方式同額貸款予合信公司，故合信公司共
承擔四筆呆帳，本金二千八百六十萬元，含利息約三千三百萬元
，另丁○○擔任合信公司助理、會計、秘書等工作，亦幫伊處理
財務等語（見原判決第五十五頁第八行至第十一行、第九十二頁
第十一行）。則丁○○既為合信公司之負責人兼該公司之會計，
並處理該公司之財務，而本件合信公司向大安銀行板橋分行貸得
之款項又高達一億三千九百九十五萬元（見原判決第十五頁第十
行、第十一行），且於貸款核准時，除遭丙○○扣取一成當酬金
外，復須支付約三千三百萬元為大安銀行板橋分行打消呆帳，再
丁○○提供予合信公司當借貸人頭之鄭曉晴、胡程超、郭美蘭、
朱惠如等人，亦經原判決認定渠等對合信公司係非法向大安銀行
板橋分行借貸乙節知情，並與丙○○等四人共犯本案（見原判決
第六頁第十四行、第十五行、第八十頁第十行至第十三行）。苟
前開事證屬實，丁○○是否涉犯本案？即饒有研求之餘地。原判
決對前述不利於丁○○之事證，未詳加調查審認，復未說明不予
採納之理由，並嫌理由不備。檢察官及丙○○等四人上訴意旨，
指摘原判決不當，非無理由，應認原判決有撤銷發回更審之原因
。至原判決指丙○○等四人牽連犯詐欺取財、詐欺得利罪行，及
原判決理由欄甲之九、十說明不另為無罪諭知，暨丁○○被訴牽
連犯有詐欺取財罪嫌部分，基於審判不可分原則，應併予發回，
附此敘明。
據上論結，應依刑事訴訟法第三百九十七條、第四百零一條，判
決如主文。
中　　華　　民　　國　九十四　年　　三　　月　二十四　日
                      最高法院刑事第十二庭
                          審判長法官  謝　俊　雄
                                法官  陳　世　雄
                                法官  蘇　振　堂
                                法官  吳　信　銘
                                法官  徐　文　亮
      本件正本證明與原本無異
                                      書  記  官
中　　華　　民　　國　九十四　年　　三　　月  二十八  日
                                                      V
